臺灣高等法院民事判決　九十一年度上易字第二九三號
　　上　訴　人　甲○○
　　被 上訴 人　丙○○
　　　　　　　　乙○○
右當事人間請求給付違約金事件，上訴人對於中華民國九十一年一月二日臺灣基隆地
方法院九十年度訴字第三五二號第一審判決提起上訴，本院判決如左：
    主      文
原判決關於駁回上訴人後開第二項之訴部分及訴訟費用之裁判均廢棄。
被上訴人應再給付上訴人新台幣陸萬元及自民國九十年十月二十三日起至清償日止，
按週年利率百分之五計算之利息。
其餘上訴駁回。
第一審、第二審訴訟費用由被上訴人負擔百分之五十三，餘由上訴人負擔。
    事      實
甲、上訴人方面：
一、聲明：
  (一)原判決不利於上訴人部分廢棄。
  (二)右廢棄部分，被上訴人應再給付上訴人新台幣（下同）五十九萬四千四百二十一
    元，及自起訴狀繕本送達之翌日起至清償日止，按週年利率百分之五計算之利息
    。
二、陳述：除與原判決記載相同，茲引用之外，補稱略以：
  (一)本件違約金之約定性質為懲罰性違約金，並無過高酌減問題，退步言，縱認其性
    質為損害賠償總額預定性違約金，法院就過高之違約金固有酌減權，惟是否相當
    ，法院仍需依一般客觀之事實，社會經濟狀況，當事人所受之損害，若債務人能
    確實履行債務時，債權人可得享受之一切利益為衡量之標準，本件違約金之約定
    計算方式亦較現今建築實務慣用約定數額為低，並無過高之情。況上訴人因被上
    訴人逾期完工交屋亦需忍受逾期期間房屋價格崩落之損失，被上訴人逾期期間為
    十四個月，房價每坪跌價業逾二萬元，以上訴人分得房屋坪數計算，所受損失逾
    約定違約金額，上訴人依約定違約金額請求，尚不足填補上訴人所受之損害，該
    違約金數額應無過高之情。
  (二)兩造就八萬元違約金之約定係以被上訴人倘如期給付該八萬元則同意不追索其餘
    違約金，若本票逾期未獲兌現，則上訴人仍得就工程違約金求償，兩造並無倘部
    分給付，則得照部分給付比例縮減違約金之約定，況被上訴人係於本票到期日後
    始給付四萬元，斯時被上訴人業違反約定，上訴人依約已得就違約金全數而為請
    求，殊無被上訴人嗣後四萬元之給付即得折抵全數違約金半數之理。
乙、被上訴人方面：
一、聲明：上訴駁回。
二、陳述：除與原判決記載相同，茲引用之外，補稱略以：
  (一)上訴人從無金錢之付出，只等坐收利益，且其所有之房屋早已賣出好幾個月，何
    來損失。
  (二)興建期間上訴人也有遲延之情形，被上訴人是實際金錢之付出者，因而所受之損
    失，上訴人是否應負賠償。
    理      由
一、上訴人起訴主張：伊之父郭華棟前與被上訴人二人合作興建房屋，由伊之父及其
    他土地共有人提供所有坐落基隆市中山區○○○段一二四之三七八、一二四之五
    六一地號土地二筆（下稱系爭土地），被上訴人等則負責房屋興建工程（下稱系
    爭工程），興建工程所需費用由被上訴人負擔，雙方並於民國（下同）八十六年
    三月十五日立有土地合作興建房屋契約書（下稱系爭合建契約）為憑。嗣雙方另
    於同年五月十四日協議就原契約書內容若干條款修正而立有再補合建土地房屋合
    約書（下稱再補合建契約），該合約書第六條將工程期限由原定之十一個月延長
    為十四個月，被上訴人等應於十四個月期限內完成房屋興建工程並取得使用執照
    。系爭工程開工日依基隆市政府工務局（下稱工務局）八十五年八月十一日核發
    之建造執照所載最後開工期限為領照後六個月內，再經延展至八十六年八月七日
    ，是被上訴人依約至遲應於八十七年十二月六日前取得使用執照，然被上訴人延
    至八十九年六月二十九日始取得使用執照，違約逾期計五百七十一天。系爭工程
    造價六百零八萬六千元，共有十個區分所有建物，伊之父依約分得其中二層區分
    所有建物（Ａ棟二樓、五樓），其房屋工程造價為一百二十一萬七千二百元，被
    上訴人逾期完工每日應給付違約金一千二百十七點二元，共應給付伊之父六十九
    萬四千四百二十一元。另被上訴人所興建交付之房屋存有若干瑕疵，經雙方協議
    立定協議書，除確認瑕疵外，被上訴人允諾於九十年七月十二日前修復完畢，逾
    期未修復則改以金錢給付，給付數額以伊提供之估價單為據。嗣因被上訴人逾期
    仍未修復瑕疵部分，經伊委請專業人員估價結果，修復費用為三十九萬零六百五
    十元，應由被上訴人負責賠償。又被上訴人同意就每戶漏未施作之流理台部分賠
    償二萬元，伊所有之二戶應由被上訴人賠償共計四萬元。以上三項共計一百十二
    萬五千零七十一元，均應由被上訴人給付伊云云。被上訴人則以：伊等已於八十
    七年十一月九日由基隆市政府建管課驗收完竣，依照合約規定，上訴人應於八十
    七年十一月九日無條件移轉本案土地所有權十分之六給乙方（即被上訴人），惟
    上訴人遲至八十八年十二月二十七日方移轉土地所有權，故此段期間四百十五天
    ，須由上訴人負遲延責任。另依土地合作興建房屋契約書第七條，甲方（即地主
    ）保證土地之產權清楚，如有糾紛時，甲方須負全責處理，處理期間不計入施工
    期限內。然因上訴人與案外人鄭天賜、吳萬吉有產權糾紛，使工程遭受阻止，此
    期間自不得計入施工期間。又依雙方於八十六年五月十四日訂立之再補合建契約
    第八條規定，雙方約定基地內電線桿、電纜第二次申請遷移或升高定案後，乙方
    有棄土證明後十日內開工。然因甲方土地產權糾紛，使原有棄土證明已過時效，
    須重新申請棄土證明。被上訴人於八十六年十二月二十七日才取得棄土證明，始
    得動工，此部分遲延日數為一百四十二天，連同前述應由上訴人負責之遲延日數
    共計六百三十九天，伊等則無須負遲延責任等語，資為抗辯。
二、上訴人主張：伊之父郭華棟與被上訴人簽訂「土地合作興建房屋契約書」，由伊
    之父及其他土地共有人提供所有系爭土地，被上訴人等則負責系爭工程之興建，
    伊分得之二戶房屋，因電梯無法正常運作、屋頂未施作防水隔熱工程、屋頂突起
    、水龍頭生銹、扶手櫸木斷裂、鐵門生銹、屋頂水表漏水等瑕疵，兩造於九十年
    六月十二日簽訂協議書，承諾應於九十年七月十二日前，將瑕疵修復完畢，逾期
    得由伊自行就各該瑕疵修復費用估價後，向被上訴人請求所需費用，嗣因被上訴
    人逾期仍未修復瑕疵部分，經伊委請專業人員估價結果，修復費用為三十九萬零
    六百五十元。另伊所分得上開二戶房屋之廚房流理台並未依約施作，約定由被上
    訴人提供每戶二萬元，共四萬元，由伊自行施作。伊係郭華棟之養子，就前述因
    被上訴人違約得向其求償之權利，經郭華棟其餘繼承人郭月娥、郭恕交書立證明
    書，同意歸伊一人所有等情，業據提出與所述相符之戶籍謄本、證明書各二份、
    繼承親屬系統表、土地合作興建房屋契約書、再補合建土地房屋合約書、協議書
    、請款單、估價單、收據各一份、本票影本四份為證（見原審卷第八至十八頁、
    三十至三一頁、六七至六八頁、七十至七九頁），復為被上訴人所不爭執，上訴
    人此部分之主張堪信為真實。
三、上訴人又主張：依系爭合建契約及系爭再補合建契約之約定，被上訴人應於開工
    日起十四個月內完成興建工程並取得使用執照，若被上訴人延誤完工日期，每逾
    一日應以郭華棟分得房屋工程造價千分之一賠償甲方（即地主郭華棟），而被上
    訴人於八十九年六月二十九日始取得使用執照，共計違約逾期五百七十一天。被
    上訴人乙○○曾簽發面額八萬元，到期日為八十九年十二月十七日之本票一紙交
    付予伊，作為被上訴人違約應給付之賠償金額，雙方並約定該本票屆期兌現後，
    伊不得就系爭工程再行主張任何違約金，若本票未能兌現，伊得就工程違約部分
    求償，嗣被上訴人乙○○再於八十九年十二月二十日，另行簽發票面金額分別為
    三萬七千五百元、一萬二千五百元、四萬元之本票三紙，用以換回前述八萬元之
    本票，然屆期被上訴人僅支付四萬元，未依約全部清償票款，則被上訴人逾期完
    工每日應給付違約金一千二百十七點二元，共應給付伊之父六十九萬四千四百二
    十一元，而此求償之權利業經其他繼承人同意歸伊一人所有，亦據提出本票影本
    四份為證（見原審卷第三十至三一頁）。被上訴人則抗辯：上訴人於八十八年十
    二月二十七日始移轉土地所有權，且因上訴人與其餘土地所有人鄭天賜、吳萬吉
    有產權糾紛而使原申領之棄土證明失效，伊等則無須負遲延責任等語。經查，系
    爭合建契約第八條約定：「雙方約定本工程乙方（即被上訴人）應於取得基隆市
    政府合法棄土廠棄土證明後始可開工（需提示甲方，即地主），十一個月內領取
    使用執照，但因天災或不可歸責乙方（即被上訴人）而延誤時雙方另議，．．．
    ．」，系爭再補合建契約第六、八條則約定：「原合建契約書第八條工程期限為
    十四個月條改為十四個月內領取使用執照，其餘不變。」、「雙方約定合建房屋
    興建至伍樓頂板完成時，甲方（即地主）應無條件將土地移轉乙方（即被上訴人
    ）十分之六（移轉名義人由乙方決定）甲方保留十分之四，．．．．」，而被上
    訴人乙○○係於八十七年十二月七日收受上訴人交付之土地所有權狀，卻遲至八
    十八年十二月二十七日始辦妥土地所有權移轉手續，此為兩造所不爭執，復有收
    據及土地買賣所有權移轉契約書在卷可稽。上訴人提供之合建土地既已辦妥移轉
    登記，足見產權清楚，被上訴人復未能舉證證明上訴人與訴外人鄭天賜等人有何
    產權糾紛，致影響工程進行，其空言抗辯工程進度係因上訴人及其餘土地所有權
    人之行為所致云云，顯非可採。又依兩造不爭執且由被上訴人乙○○所簽發之八
    萬元本票副頁所載「此本票係乙○○賠償予郭華棟（繼承人甲○○）合建基隆市
    ○○街一四九之十二號房屋工程延遲違約金之總賠償金額」等語，足證被上訴人
    對其遲延完成系爭工程之事實，業已承認無疑，則上訴人請求被上訴人等賠償因
    違約事實所生之違約金，自屬有據。
四、按當事人得約定債務人於債務不履行時，應支付違約金；債務已為一部履行者，
    法院得比照債權人因一部履行所受之利益，減少違約金；約定之違約金額過高者
    ，法院得減至相當之數額，民法第二百五十條第一項、第二百五十一條、第二百
    五十二條分別定有明文。次按「系爭抵押權設定契約所擔保之債權，不僅限於借
    款本金，即借額以外之違約金亦在其內，而有違約金約定者，不問其作用為懲罰
    抑為損害賠償額之預定，除其金額過高，經訴由法院依民法第二百五十二條規定
    減至相當之數額外，債務人要應照約履行，不得以約定之違約金超過法定利率甚
    多，為拒絕債權人聲請拍賣抵押物之藉口。」（最高法院五十年台抗字第五五號
    判例參照），上訴人主張本件違約金之約定性質為懲罰性違約金，並無過高酌減
    問題，自不足採。末按「當事人約定契約不履行之違約金過高者，法院固得依民
    法第二百五十二條以職權減至相當之數額，惟是否相當仍須依一般客觀事實、社
    會經濟狀況及當事人所受損害情形，以為酌定標準，而債務已為一部履行者，亦
    得比照債權人所受利益減少其數額」（最高法院四十九年台上字第八○七號判例
    參照）。經查，被上訴人延誤系爭工程施工期限，已詳如前述，而上訴人曾收受
    被上訴人乙○○交付之本票八萬元，作為被上訴人違約之賠償，其後乙○○並交
    付四萬元予上訴人，其餘金額尚未履行，此為兩造所不爭執，顯見兩造曾有以八
    萬元作為被上訴人違約賠償金額，然依該副頁所載「本票兌現後，甲○○不得就
    本工程再求償任何違約金，反之本票未獲兌現，甲○○得就工程違約求償」，被
    上訴人乙○○交付之本票八萬元既未兌現，上訴人再請求違約金，並無不當。上
    訴人雖主張：被上訴人依約應賠償違約金六十九萬四千四百二十一元，惟本院審
    酌兩造合建房屋，所有資金均由被上訴人支出，上訴人已依約取得房地所有權，
    且近年來房地產景氣低迷等社會經濟狀況，及若被上訴人能確實履行債務時，上
    訴人可得享受之一切利益，暨所受損害等一切情況，認該違約金之約定數額顯然
    過高，應予酌減至二十萬元為適當。又上訴人既已收受原約定違約金半數之四萬
    元，經扣除後，上訴人得請求之違約金為十六萬元。上訴人逾此數額之請求，則
    為無理由。
五、綜上所述，上訴人主張：被上訴人興建系爭工程，有逾期完工之情，且伊分得之
    二戶房屋有部分瑕疵，被上訴人逾期仍未修復瑕疵部分，經伊委請專業人員估價
    結果，修復費用為三十九萬零六百五十元，另伊所分得上開二戶房屋之廚房流理
    台並未依約施作，約定由被上訴人提供每戶二萬元，共四萬元，由伊自行施作，
    為可採。被上訴人抗辯：因上訴人與其餘土地所有人有產權糾紛，而使原申領之
    棄土證明失效，伊不負遲延責任，為不可採。從而，上訴人依據合建契約之法律
    關係，請求被上訴人給付違約金十六萬元，連同房屋瑕疵修繕費用四十三萬六百
    五十元，合計為五十九萬六百五十元，及自九十年十月二十三日（即起訴狀繕本
    送達翌日）起至清償日止，按週年利率百分之五計算之利息，為有理由。上訴人
    逾此數額之請求，則為無理由，應予駁回；其假執行之聲請，應併予駁回。是則
    原審就上開應准許部分，就其中六萬元本息部分，為上訴人敗訴之判決，尚有未
    洽。上訴意旨指摘原判決此部分不當，求予廢棄改判，為有理由，自應由本院予
    以廢棄改判，如主文第二項所示。至上訴人之請求不應准許部分，原審為上訴人
    敗訴之判決，並駁回其假執行之聲請，經核並無不合，上訴意旨指摘原判決此部
    分不當，求予廢棄，為無理由，應予駁回。
六、本件事證已臻明確，兩造其餘攻擊防禦及舉證，經審酌後認並不影響判決結果，
    爰不一一贅論，附此敘明。
據上論結，本件上訴為無理由，爰判決如主文。
中　　　華　　　民　　　國　　九十一　　年　　　七　　　月　   三十 　　日
                                民事第十庭
                                    審判長法　官　林  敬  修
                             　           法　官　藍  文  祥
                             　           法　官　黃  騰  耀
右正本係照原本作成。
不得上訴。
中　　　華　　　民　　　國　　九十一　　年　　　八　　　月　    一      日
  　　　　　　　　　　　　　　　　　　　　書記官  楊  麗  雪
